【裁判字號】    95,再易,119
【裁判日期】    950929
【裁判案由】    清償借款
【裁判全文】
臺灣高等法院民事判決                 95年度再易字第119號
    再審原告  乙○○
    再審被告  甲○
上列當事人間清償借款事件，再審原告對於中華民國95年6月28
日本院94年度上易字第896號確定判決提起再審之訴，經本院於
95年9月19日言詞辯論終結，判決如下：
    主      文
再審之訴駁回。
再審訴訟費用由再審原告負擔。
    事      實
甲、再審原告方面：
一聲明：
(一)本院94年度上易字第896號確定判決（下稱「原確定判決」
  ）廢棄。
(二)再審被告在前訴訟程序之上訴駁回。
二陳述：
  原確定判決有民事訴訟法第496條第1項第2款「判決理由與主
  文顯有矛盾」之再審事由，茲臚列理由如次：
(一)依民事訴訟法第441條規定，上訴狀內宜記載新事實、新證據
  ，再審被告在前訴訟程序之上訴狀內未提出新事實、新證據，
  於法有違，經伊當庭聲明其上訴無理由，應以裁定駁回，前訴
  訟程序法官不僅未處理，且任由再審被告尋找新證據，造成訴
  訟遲延，足見法官偏頗再審被告，與法不合。
(二)前訴訟程序之言詞辯論程序自民國95年6月28日下午3時45分報
  到，下午3時50分辯論開始，下午4時3分辯論終結，僅歷時13
  分鐘，時間倉促，無發揮辯論空間之餘地。
(三)依民事訴訟法第277條規定，當事人主張有利於己之事實者，
  就其事實有舉證之責任。查再審被告於79年5月19日於借款切
  結書（下稱系爭切結書）上親自簽名、蓋章，並邀5位保證人
  保證，向伊借款新台幣（下同）100萬元，承諾自80年1至3月
  ，每月還款3萬元，詎其屆期未履行，伊乃親赴其住處要求返
  還借款，再審被告以「目前家中尚未收到錢，等到2月中旬左
  右，1至3月九萬元，親自送到府上，絕不食言，如不履行他不
  是父母養的」為誓，並稱其系爭切結書副本遺失，向伊借用原
  本影印留存，趁機將系爭切結書上所載5位保證人之記載刪除
  ，並塗改日期，經伊當場質問，再審被告表示：「錢是我借的
  ，我會負責全部清償，印鑑都蓋好」。詎再審被告在前訴訟程
  序竟否認系爭切結書上之印文非其使用之印鑑章所蓋，惟未舉
  證證明，而由再審被告在前訴訟程序所提94年2月2日94年度補
  字第25號答辯書係使用印鑑用方型「橫字」之印文，94年3 月
  9日94年度訴字第368號答辯書則使用印鑑用方型「斜字」之印
  文，2件答辯書時間相距僅1個月又7日，可證明再審被告曾使
  用不同印鑑，再審被告辯稱系爭切結書上之印文非其所有一節
  ，為虛偽不實，系爭切結書上之印文確為其所有。
(四)再審被告在前訴訟程序經合法通知，無理由而未到庭，法院未
  依伊聲請為一造辯論判決，違反民事訴訟法第385條之規定。
(五)再審被告訴訟代理人在前訴訟程序言詞辯論期日，主張「借款
  日期可能69年遭改79年」，但當場並未提出證據，亦未說明並
  非再審被告塗改系爭切結書之日期及保證人之記載，且於伊舉
  證後，不詢問、不辯駁、不否認，依民事訴訟法第280條規定
  ，應視同自認。
三證據：聲請訊問證人葉英三。
乙、再審被告方面：再審被告未於言詞辯論期日到場，據其於準
    備程序所提書狀，聲明及陳述如下：
一聲明：再審之訴駁回。
二陳述：
  再審原告盜刻伊之印章，塗改伊為人作保背書所簽發之支票，
  自行編寫事實，再藉此經變造之字據作為證物，不斷向法院起
  訴，其主張自無理由。
三證據：提出本院94年度上易字第896號判決影本1件。
丙、本院依職權調閱前訴訟程序歷審卷宗。
    理      由
一再審被告未於言詞辯論期日到場，核無民事訴訟法第386條所
  列各款情形，爰依再審原告之聲請，由其一造辯論而為判決。
二按民事訴訟法第496條第1項第2款所謂「判決理由與主文顯有
  矛盾」，係指判決依當事人主張之事實，認定其請求或對造抗
  辯有理由或無理由，而於主文為相反之諭示，且其矛盾為顯然
  者而言（最高法院80年臺再字130號判例參照）。再審原告主
  張：(一)再審被告在前訴訟程序未依民事訴訟法第441條規定，
  於上訴狀內未提出新事實、新證據，經伊當庭聲明其上訴無理
  由，應以裁定駁回，前訴訟程序法官不僅未處理，且任由再審
  被告尋找新證據，造成訴訟遲延，足見法官偏頗再審被告，與
  法不合；(二)前訴訟程序僅以13分鐘行言詞辯論程序即辯論終結
  ，時間倉促，無發揮辯論空間之餘地；(三)再審被告否認印文非
  其所有，為虛偽不實；(四)再審被告在前訴訟程序經合法通知，
  無理由而未到庭，法院未依伊聲請為一造辯論判決，違反民事
  訴訟法第385條之規定；(五)再審被告在前訴訟程序言詞辯論期
  日，主張「借款日期可能69年遭改79年」，但當場並未提出證
  據，亦未說明並非再審被告塗改系爭切結書之日期及保證人之
  記載，且於伊舉證後，不詢問、不辯駁、不否認，依民事訴訟
  法第280條規定，應視同自認，其判決理由與主文顯有矛盾云
  云。惟查原確定判決於「事實及理由」欄明示：「三…卷附切
  結書載明：「本人自79年5月19日向乙○○先生借用新台幣壹
  佰萬元正，言明自80年元月至3月份，每月償還萬元（利息
  、本金各半）4月份起，每月償還五萬元，並承諾經濟來源好
  時，一次還清。如不履行，視為全部到期，前繳各款作為違約
  金，自願放棄抗辯權，保證搬家時通知電話地址，否則任由宿
  先生處理，絕無異議。」而該切結書經本院送請法務部調查局
  鑑定…顯見系爭切結書之借款及出具日期確由69年5月19日塗
  改為79年5月19日，還款日期則由70年元月塗改為80年元月。
  …(二)又系爭切結書經原審送請法務部調查局鑑定結果，其上計
  有三種上訴人「甲○」印文，僅「立切結書人」欄處之上訴人
  「甲○」印文，與其餘送鑑資料（79年5月19日借款保證書、
  79年7月6日借據、79年7月6日文書、79年7月15日文書）之「
  甲○」印文相同，至切結書上塗改處之印文與「立切結書人」
  處之印文不同，…足證上訴人（即再審被告）辯稱系爭切結書
  所載日期係遭他人塗改，未經其同意乙節，應堪採信。…四…
  本件借款約定分期還款日期應自70年元月起按月分期清償，如
  不履行，視為全部到期，此觀前述切結書之內容甚明。被上訴
  人（即再審原告）主張上訴人從未依約給付，迄今分文未償，
  則依切結書約定，於第一期未履行時即視為全部到期，而進行
  時效之起算。被上訴人遲至93年12月28日始為本件起訴請求，
  顯逾15年，已罹於時效。上訴人據此為時效抗辯，自無不合。
  五從而，被上訴人本於消費借貸法律關係，訴請上訴人給付
  100 萬元及自88年12月29日起至清償日止按年息5%計算之利息
  （79 年5月19日起至88年1 2月28日止之利息業經原審以罹於
  時效為由予以駁回確定），為無理由，應予駁回。原審就此部
  分判命上訴人給付，尚有未洽。上訴意旨指摘原判決此部分不
  當，求予廢棄改判，為有理由。…」等語，且於主文未為相反
  之諭示，而再審原告主張之上開事由亦與民事訴訟法第496條
  第1項第2款所謂「判決理由與主文顯有矛盾」無涉，是再審原
  告主張：原確定判決，判決理由與主文顯有矛盾云云，為不足
  採。
三綜上所述，再審原告以原確定判決有民事訴訟法第496條第1項
  第2款規定之再審理由，提起本件再審之訴，為無理由，應予
  駁回。
四本案事證已臻明確，兩造其餘主張、陳述及所提之證據，經審
  酌後認與判決結果不生影響，爰不一一論述，附此敘明。
五據上論結，本件再審之訴為無理由。依民事訴訟法第385條第
  1項前段、第78條，判決如主文。
中    華    民    國    95    年    9    月    29     日
                    民事第九庭
                        審判長法  官 黃熙嫣
                              法  官 楊力進
                              法  官 李昆曄
正本係照原本作成。
不得上訴。
中    華    民    國    95    年    10    月    2     日
                              書記官  鎖瑞嶺


司法院資訊處製作；財團法人民間司法改革基金會備份。
